【裁判字號】    98,訴,1178
【裁判日期】    980901
【裁判案由】    清償借款
【裁判全文】
臺灣高雄地方法院民事判決              98年度訴字第1178號
原      告  安泰商業銀行股份有限公司
法定代理人  甲○○
訴訟代理人  丙○○
被      告  乙○○
                        號三樓.
上列當事人間請求清償借款事件，經本院於民國98年8 月25日言
詞辯論終結，判決如下：
    主  文
被告應給付原告新臺幣伍拾萬壹仟柒佰參拾柒元，及自民國九十
八年四月二十三日起至清償日止，按週年利率百分之十二計算之
利息。暨自九十八年四月二十三日起至清償日止，逾期在六個月
以內者，按上開利率百分之十，逾期超過六個月者，按上開利率
百分之二十計算之違約金。
原告其餘之訴駁回。
訴訟費用由被告負擔十分之六，餘由原告負擔。
    事實及理由
一、按訴狀送達後，原告不得將原訴變更或追加他訴，但擴張或
    減縮應受判決事項聲明者，不在此限；民事訴訟法第255 條
    第1 項第3 款定有明文。本件原告起訴時請求被告應給付原
    告新台幣（下同）728,956 元，及自民國97年6 月8 日起至
    清償日止，按年息百分之12計算之利息，暨自98年2 月12日
    起至清償日止，逾期在6 個月以內者，按上開利率百分之10
    ，逾期超過6 個月者，按上開利率百分之20計算之違約金。
    嗣於訴訟中減縮聲明，被告應給付728,965 元，及自98年4
    月23日起至清償日止，按年息百分之12計算之利息，暨自98
    年4 月23日起至清償日止，逾期在6 個月以內者，按上開利
    率百分之10，逾期超過6 個月者，按上開利率百分之20計算
    之違約金。依首揭規定，自應准許。
二、原告起訴主張：被告乙○○於民國93年5 月5 日，向原告借
    款新臺幣（下同）900,000 元，約定借款期間自93年5 月13
    日起至98年5 月13日止，依年金法按月分60期攤還本息，利
    息前三年按年利率3%，第四年起按年利率12% 固定計算，如
    未按期繳款時，視為借款全部到期，除依借款利率給付遲延
    利息外，並自逾期之日起6 個月以內者，按上開利率10% ，
    逾期超過6 個月者，按上開利率20% 計付違約金。嗣被告於
    95年4 月21日依「中華民國銀行公會會員辦理消費金融案件
    無擔保債務協商機制」申請債務協商，並達成自95年5 月起
    ，分80期，0 利率，每月16,827元依各債權銀行債權金額比
    例清償各項債務，至全部清償為止之分期還款協商，詎被告
    自98年3 月10日起即未繳納協商款，依協商約定，各債務回
    復依債權銀行原契約約定辦理，經原告核算結果，被告尚欠
    本金72 8,965元未清償，爰依消費借貸之法律關係，聲明求
    為： (一)被 告應給付728,965 元，及自98年4 月23日起至
    清償日止，按年息百分之12計算之利息，暨自98年4 月23日
    起至清償日止，逾期在6 個月以內者，按上開利率百分之10
    ，逾期超過6 個月者，按上開利率百分之20計算之違約金。
     (二)訴 訟費用由被告負擔。
三、被告則以：兩造前曾依銀行公會無擔保債務協商機制，與最
    大債權銀行即原告達成協議，並已經繳付33期款項，原告既
    屬債權銀行之一，已有受到該款項之分配，自應扣除，原告
    主張其所受分配款項僅得抵充利息與違約金等語顯不合理等
    語為辯。並聲明求為：原告之訴駁回。訴訟費用由原告負擔
    。
四、按稱消費借貸者，謂當事人一方移轉金錢或其他代替物之所
    有權於他方，而約定他方以種類、品質、數量相同之物返還
    之契約；借用人應於約定期限內，返還與借用物種類、品質
    、數量相同之物；遲延之債務，以支付金錢為標的者，債權
    人得請求依法定利率計算之遲延利息。但約定利率較高者，
    仍從其約定利率；當事人得約定債務人於債務不履行時，應
    支付違約金，民法第474 條第1 項、第478 條前段、第233
    條第1 項及第250 條第1 項分別定有明文。
五、原告主張之前開事實，業據其提出與所述相符之信用貸款借
    款契約、協議書、無擔保債務還款計劃、還款明細表、放款
    利率查詢等件為證，且為被告所不爭執。惟被告以前揭情詞
    抗辯，經查：
(一)按所謂定型化契約，係指依照當事人之一方為與不特定多數
    相對人訂立同類契約之用而預先擬定之交易條款所訂定之契
    約。基於契約自由原則，此等契約條款，原則上均屬有效，
    當事人雙方理應受其拘束。惟因此等條款係當事人之一方所
    預先擬定，其就交易之客體，非但具備專業知識，且通常均
    已累積豐富交易經驗，並多藉助法律專業人士為其擬定定型
    化契約條款，故其條款多以追求己方之最大利益為目標，或
    使用專門用語，而為通常欠缺相關法律常識之交易他方所難
    以理解，或隱藏風險轉嫁，而使交易他方承擔不利。是其雖
    符合契約自由之外觀，然多悖離契約正義之要求，為防止此
    類契約自由之濫用及維護交易之公平，定型化契約條款如有
    疑義時，應為有利於消費者之解釋。
(二)本件被告之債務協商機制協議書第3 條雖明定：「本人（指
    被告）對於任一債權銀行未依本協議書清償，本協議書除第
    6 條約定外，其餘約定視同無效，未到期部分視為全部到期
    ，除不得再依協商機制申請協商外，各債務並回復各依債權
    銀行原契約約定辦理」等文，惟就債務之利息與違約金之計
    算究應自毀諾後始回復原契約約定辦理，抑或應溯及原借款
    契約訂立後時起，即依約定利率與違約金計算，就上開約定
    文義尚難認定。而上開協議書為企業經營者之金融機構為與
    不特定多數人訂立契約之用而單方預先擬定之契約條款，由
    消費者與金融機構簽立後成立，屬定型化契約而有該等規定
    之適用。則揆諸前揭說明，就協議書第3 點之回復時點即應
    為對消費者有利之解釋，是被告債務之利率與違約金，應自
    被告98年2 月毀諾後，始回復依原契約計算。
(三)被告於95年4 月間依債務協商機制與債權銀行協商成立時，
    所積欠之款項共958,524 元，其中信用卡欠款225,676 元，
    信用貸款部分（即本件債權）為732,848 元，協商內容為分
    80期，利率0%按月清償，此有協議書、無擔保債務還款計劃
    在卷可查。而被告已自95年5 月起至98年2 月止，共33期，
    按月還款9,160 元，是被告毀諾時，其已繳納之款項共計
    302,280 元，依比例計算應已清償本件信用貸款231,111 元
    （計算式：302,280x732,848/958,524 ，元以下四捨五入）
    ，故本件信用貸款未清償部分應為501,737 元（計算式：
    732,848-231,111） 。則原告本於兩造間所簽訂之消費借貸
    之法律關係，請求被告給付此部分之金額，及自98年4 月23
    日起至清償日止，按週年利率12％計算之利息及違約金，為
    有理由而應予准許；原告逾此部分之請求則無理由而應予駁
    回。另原告減縮本件之利息及違約金之起算日，係因原告以
    本件債權經本院裁定准許於30萬元之範圍內假扣押被告之財
    產，而本院97年司執字第89,916號強制執行事件調取該假扣
    押卷拍賣，經拍賣分配結果此部分債權得分配81,736元，但
    現尚未取得，故其先行減縮，惟此部分既然尚未取得，應無
    先行扣抵之必要，原告應於實際取得該分配款時自行扣抵，
    附此敘明。
六、據上論結，本件原告之訴為一部有理由，一部無理由，依民
    事訴訟法第79條、第87條第1 項，判決如主文。
中    華    民    國    98    年    9     月    1     日
                  民事第四庭    法  官  王奕勛
上為正本係照原本作成。
如不服本判決，應於送達後20日內，向本院提出上訴狀並表明上
訴理由，如於本判決宣示後送達前提起上訴者，應於判決送達後
10日內補提上訴理由書（須附繕本）。
中    華    民    國    98    年    9     月    1     日
                                書記官  王資惠


司法院資訊處製作；財團法人民間司法改革基金會備份。
